【裁判字號】    94,訴,2007
【裁判日期】    950519
【裁判案由】    詐欺等
【裁判全文】
臺灣板橋地方法院刑事判決              94年度訴字第2007號
公  訴  人  臺灣板橋地方法院檢察署檢察官
被      告  甲○○
                    (現羈押於臺灣臺北看守所)
上列被告因詐欺案件，經檢察官提起公訴（九十四年度偵字第一
二三八○號、第一二九○七號），本院判決如下：
    主  文
甲○○共同常業詐欺，處有期徒刑年。並應於刑之執行完畢或
赦免後令入勞動場所強制工作年；附表三所示之物，均沒收之
。
    事  實
一、緣乙○○（業經本院以九十四年度訴字第九六四號判決，現
    上訴於臺灣高等法院審理中）因從事推銷業務，取得榮民住
    居資料，查知部分榮民年老獨居知識不高，或行動不便，對
    於行政院國軍退除役官兵輔導委員會（下稱退輔會）、縣市
    政府社會局人員等毫無戒心，遂糾集戊○○（本院另行審結
    ）、葉貞富（檢察官併案至臺灣臺北地方法院）、劉春梅（
    現於本院以九十四年度訴字第二九八三號案件審理中）等人
    組成詐欺集團。甲○○因經營茶葉、檳榔等生意，遭人倒帳
    ，欠下大筆債務，為維持生活及清償債務，於民國九十二年
    底得知乙○○可以上揭方式快速取得暴利，竟與乙○○等人
    ，基於意圖為自己不法之所有之常業詐欺，及為達此常業詐
    欺目的，共同基於盜用印章、行使偽造特種文書、行使偽造
    私文書之犯意聯絡，加入由乙○○為首之上揭詐欺集團，並
    恃犯罪所得維生。集團施用詐術之方式，係先由乙○○決定
    集團成員集合時間、地點後，即通知甲○○等人，再依乙○○之指示，各人扮演角色之分工，同往乙○○所選定具榮民
    或榮民眷屬資格之丑○○、榮貴文、午○○、李興華、庚○○、寅○○、壬○、癸○○、卯○○、辰○○、丁○○、丙○○○、吳聲瑞、己○○○、曹希彬、辛○○等人（下稱丑
    ○○等榮民榮眷）作為詐騙對象，謀議既定，即由葉貞富或
    其他集團成員駕車載同乙○○、甲○○等人，至上述丑○○
    等榮民榮眷住處，由乙○○、甲○○冒充為退輔會或縣政府
    社會局科長、職員，並出示由乙○○於不詳時地偽造之「行
    政院國軍退除役官兵輔導委員會台灣省服務證」（下稱偽造
    之退輔會服務證），針對老榮民或榮民眷屬進行問卷調查，
    詐稱有榮民、榮眷相關慰問金、生活補助費、房屋修繕費、
    返鄉探親補助費、醫療補助費可以領取或可提高優惠存款利
    率，而行使各該公務員之對榮民、榮眷之就養、就醫等職權
    ，要求丑○○等榮民榮眷，取出郵局之存款簿、印章或提款
    密碼，並填寫該集團預先備妥之「個人資料鑑定表」、「敬
    老福利生活津貼表」以供辦理申請之用，致丑○○等榮民榮
    眷，誤信為真而陷於錯誤，將印章、存款簿取交乙○○，甲○○則在旁引開丑○○等榮民榮眷之注意，使乙○○可乘機
    蓋用印章於渠等事先所準備之「行政院榮民服務處補助申請
    書」、「６０歲以上單身榮民及遺眷健康狀況訪問表」上，
    而上揭申請書中，申請項目蓋章欄均被挖空，並於其後放置
    郵政存簿儲金提款單（下稱提款單），乙○○實際上印章係
    蓋於提款單上，以此方式盜用上揭榮民或榮眷之印章，渠等
    再趁機以他人作廢之存款簿抽換丑○○等榮民榮眷所交付之
    存款簿或藉口影印資料而攜出。乙○○取得存款簿或蓋妥印
    章之提報單或印章後，隨即交由劉春梅、戊○○或其他到場
    之集團成員，由該等人擔任「車手」，持已蓋用印章之提款
    單，前往各該榮民榮眷所開戶之所在地郵局，擅自以榮貴文
    （丑○○之夫）等人之名義填寫金額於提款單上而偽造提款
    單，再將提款單連同存摺交予不知情之郵局承辦人員，以供
    提領現金而行使，足以生損害於榮貴文等人及郵局管理存提
    款人之正確性，郵局之承辦人核對提款單上之印章、存款簿
    後，誤信係榮貴文等人所授權之提款，而陷於錯誤，如數依
    提款單所載之金額將現金交付，該集團以上揭方式，自九十
    三年二月十一日起至九十四年五月二十五日止，多次詐得如
    附表一所示之金額（各次犯罪之時間、地點、犯罪手法、被
    害人、詐得金額等均詳如附表一），甲○○每次可從詐得款
    項中分得新臺幣（下同）數萬或十數萬元，期間計分得一百
    餘萬元，除清償個人債務外，部分款項供作生活費用，而恃
    此維生。嗣丑○○等人報警後，經檢察官核發拘票，於九十
    四年七月二十一日下午五時四十分許，在臺北縣土城市○○
    路七十五巷二十三弄九號拘提甲○○到案，始查知上情。並
    於查獲乙○○時，在臺北縣新莊市○○路八二九巷二十二弄
    四十三號七樓住處，扣得如附表三之「個人資料鑑定表」、
    「敬老福利生活津貼表」、「行政院榮民服務處補助申請書
    」、「６０歲以上單身榮民及遺眷健康狀況訪問表」等物。
二、案經新竹市政府警察局移送臺灣板橋地方法院檢察署檢察官
    偵查起訴。
    理  由
一、訊據被告甲○○對於附表一編號一至七、十至十三各次之詐
    欺犯行均自承不諱，但矢口否認有附表編號八、九之詐欺犯
    行，辯稱：伊作案地點大都在北部沒有至嘉義縣犯案，被害
    人辰○○這件亦非伊所為云云。經查，被告如附表一之犯行
    ，業經被害人丑○○、午○○、李興華、庚○○、寅○○、
    壬○、癸○○、卯○○、辰○○、丁○○、丙○○○、己○○○、辛○○於警詢、偵查中證述明確，上揭證人之證詞，
    業經被告同意作為證據，依刑事訴訟法第一百五十九條之五
    第一項之規定有證據能力。並有附表一證據欄內所載中華郵
    政股份有限公司函所附被害人於各該郵局之存款帳戶資料、
    客戶歷史交易清單、提款單及卷附「個人資料鑑定表」、「
    敬老福利生活津貼表」、「行政院榮民服務處補助申請書」
    、「６０歲以上單身榮民及遺眷健康狀況訪問表」等足稽。
    被告前於本院審理初訊時否認有附表一編號四、五、六、八
    、九、十一、十二、十三等之犯罪事實，於次審理期日本院
    傳訊被害人庚○○、寅○○（即附表第四、五之犯罪事實）
    到庭指認被告，經二人當庭指認被告確係詐騙之犯罪人，再
    經本院提示附表各項犯罪事實，被告就上揭否認部分均自承
    犯罪不諱，竟再於審理終結日，翻異前詞，否認有附表八、
    九之犯行，前後供詞已有矛盾，此有本院審判筆錄在卷足稽
    （見本院卷第一七七頁以下），再則附表一編號八之被害人
    卯○○於警詢中明確指認係被告、乙○○等人對其施用詐術
    ，有板檢九十四年十月十九日板檢榮盈九四偵一二三八○字
    第七九二四一號函附資料第七、八頁可查，附表編號九之被
    害人辰○○於警詢亦指認被告、乙○○，再於檢察官偵訊時
    指認被告係施用詐術之人，此亦有九十四年度偵字第一二三
    八○號卷第九三、九四、二二九頁之警詢、偵查筆錄足按，
    被告空言否認此部分犯行，委不足取。被告之上揭自白與事
    實相符，本件事證明確，犯行堪以認定，應依法論科。
二、按刑法第三百四十條之常業詐欺罪，係指以犯詐欺行為維生
    之事業者而言，所謂維生之意即指，以犯罪行為為生活之職
    業，恃之以維生，因之常業犯就其犯意而言，係以同一犯罪
    行為恃以維生之意思，反覆為之，此有最高法院四十五年台
    上字第一一八八號判例、八十九年度台上字第二七四二號判
    決可資參照，被告反覆向附表一之被害人詐欺財物，並以所
    詐得之財物，供作生活費用以此維生，業據其在本院調查時
    供承明確，被告顯係以詐欺為業。被告行使偽造之退輔會服
    務證冒充公務員而行使其職權，詐得被害人之印章、存款簿
    等物後，盜用印章以偽造提款單，供至郵局提領現金而行使
    ，核其所為，係犯刑法第一百五十八條第一項之僭行公務員
    職權罪、第二百十六條、第二百十二條之行使偽造特種文書
    罪、第二百十六條、第二百十條之行使偽造私文書罪及第三
    百四十條之常業詐欺罪。起訴書已載被告冒充公務員之事實
    ，惟漏論刑法第一百五十八條之罪名則有未洽；起訴書雖未
    載明附表一編號第八之被害人卯○○之犯罪事實，惟此部分
    與附表一其他本院認定有罪之事實，有裁判上一罪連續犯之
    關係，為起訴效力所及，本院已依職權查明，自應併予審究
    ，核先敘明。被告盜用印章以偽造提款單、偽造提款單後進
    而向郵局承辦人出示提領而行使，盜用印章為偽造提款單之
    階段行為，偽造提款單為行使偽造提款單之低度行為，均不
    另論罪。被告與乙○○、戊○○、葉貞富、劉春梅間，就附
    表一所示之詐欺犯行（各次犯行之共犯結構詳附表一），有
    犯意聯絡及行為分擔，為共同正犯。被告先後多次僭行公務
    員職權、行使偽造特種文書、行使偽造私文書等犯行，均時
    間緊接，方法相同，觸犯構成要件相同之罪名，顯係基於概
    括犯意為之，為連續犯，依刑法第五十六條之規定，均以一
    罪僭行公務員職權罪、行使偽造特種文書罪、行使偽造私文
    書罪論處。被告所犯僭行公務員職權罪、行使偽造特種文書
    罪、行使偽造私文書罪及常業詐欺罪，有手段、目的之牽連
    犯關係，依刑法第五十五條之規定，應以一重常業詐欺罪處
    斷。爰審酌被告等明知被害人均係長期服務於軍旅之年老榮
    民榮眷，身體或有重病，或係年老智能、視聽力均已衰退之
    人，竟鎖定該等弱勢老人，施用詐術，騙取年老榮民、榮眷
    之退養金存款，每次金額少者數萬元，多者數十萬或數百萬
    元，總計附表一所詐得金額已達五百九十餘萬元，所為使各
    該榮民於風燭殘年，所憑維生之退養金，全數或大部被詐騙
    一空，使無力謀生之年老榮民、榮眷陷於生活困境，造成被
    害人身心、財物之重大損失，犯罪手段惡劣，危害社會秩序
    重大，被告犯罪後對大部分犯行均經坦承，已有悔意及被告
    之智識程度及犯罪所得等一切情狀，量處如主文所示之刑，
    以資懲儆。
三、末按「有犯罪之習慣或以犯罪為常業或因遊蕩或懶惰成習而
    犯罪者，得於刑之執行完畢或赦免後，令入勞動場所強制工
    作。前項處分期間為三年以下。」刑法第九十條第一項、第
    二項定有明文。本件被告既有事實欄所載之常業詐欺罪行，
    業經詳述如上，被告等欺凌之對象為社會最弱勢之年老榮民
    、榮眷，已造成榮民、榮眷身心、財產之嚴重之危害，若僅
    單純施以刑罰處罰，實難收矯治惡行之效，本院審酌再三，
    認依被告犯罪之情節，有對被告宣告強制工作，藉以預防矯
    治其社會危險性之必要，爰依刑法第九十條之規定，諭知於
    刑之執行完畢或赦免後，令入勞動場所強制工作三年。至於
    附表三所示之物，為共犯乙○○所有，係供被告等犯罪所用
    之物，業據被告供明在卷，應依刑法第三十八條第一項第二
    款之規定沒收之。
四、公訴意旨另略以：被告與乙○○等人又於九十三年十二月二
    十三日在臺北縣蘆洲市○○路一六七巷一弄七號一樓、九十
    四年二月初某日在桃園縣龜山鄉龜山村過溪八十八之一號，
    分別以事實欄所載之手法對被害人子○○、巳○○等人施用
    詐術，分別詐得十五萬元及二十三萬元云云（詳附表二），
    因認被告涉犯刑法第二百十六條、第二百十二條之行使偽造
    特種文書罪、第二百十六條、第二百十條之行使偽造私文書
    罪及第三百四十條之常業詐欺等犯行，按犯罪事實應依證據
    認定之，無證據不得認定犯罪事實。又不能證明被告犯罪者
    ，應諭知無罪之判決，刑事訴訟法第一百五十四條第二項、
    第三百零一條第一項分別定有明文。又認定犯罪事實所憑之
    證據，雖不以直接證據為限，間接證據亦包括在內，然而無
    論直接或間接證據，其為訴訟上之證明，均須達於通常一般
    之人均不致於有所懷疑，而得確信其為真實之程度，始得據
    為有罪之認定，若其關於被告是否犯罪之證明未達此程度，
    而有合理性懷疑之存在，致使無從形成有罪之確定，根據「
    罪證有疑，利於被告」之證據法則，即不得遽為不利被告之
    認定，最高法院七十六年臺上字第四九六八號亦著有判例，
    闡釋甚明。惟查，被害人子○○雖於警詢中指認係被告於上
    揭時間對伊施用詐術，詐取伊之存款十五萬元云云，經本院
    函調被害人子○○郵局自九十三年起至九十四年止之存提款
    交易明細表及提款單據，並查無相符之提領款項資料，又無
    與起訴書所載之資料相符之提領紀錄，有本院函調中華郵政
    股份有限公司九十五年三月二十三日儲字第○九五○七
    ○五一九三號、九十五年三月二十三日儲字第○九五○七○
    五一號函及所附客戶歷史交易清單、提款單在卷足稽，本院
    審理時傳訊子○○到庭，惟因其年老不良於行，由其女雷彩
    萍到庭作證，亦無法指出或提出在起訴書所載時間內確有提
    領十五萬元之提款資料；至於被害人巳○○雖亦於警詢中指
    認被告有上揭犯行（九十四年度偵字第一二三八○號卷第一
    三四頁），然本院調閱巳○○於郵局存提款資料亦查無於起
    訴書所載之時間，確有提領二十三萬元之紀錄，此亦有中華
    郵政股份有限公司九十五年一月十七日儲字第○九五Ｏ七○
    一九四六號函及所附客戶歷史交易清單一份可資證明，故上
    揭被害人之指述均與本院調閱之資料不合，被害人之指述既
    有瑕疵，不能作為證明被告有附表二之犯罪之證明，此外本
    院復查無其他證據足認被告有此部分詐欺犯行，不能證明被
    告犯罪，原應為無罪判決之諭知，惟起訴書認此部分犯行與
    上揭本院認定有罪之事實，有裁判上一罪之連續犯關係，爰
    不另為無罪判決之諭知。
據上論斷，應依刑事訴訟法第二百九十九條第一項前段，刑法第
二十八條、第三百四十條、第二百十六條、第二百十條、第二百
十二條、第一百五十八條第一項、第五十五條、第九十條第一項
、第二項、第三十八條第一項第二款，罰金罰鍰提高標準條例第
一條前段，判決如主文。
本案經檢察官朱立豪到庭執行職務
中    華    民    國    95    年    5     月    19    日
                 臺灣板橋地方法院刑事第十七庭
                        審判長法  官  張江澤
                              法  官  絲鈺雲
                              法  官  王綽光
以上正本證明與原本無異
如不服本判決應於送達後10日內向本院提出上訴狀
                              書記官  許清秋
中    華    民    國    95    年    5     月    23    日
附錄論罪科刑法條：
中華民國刑法第158條
 (僭行公務員職權罪)
冒充公務員而行使其職權者，處三年以下有期徒刑、拘役或五百
元以下罰金。
冒充外國公務員而行使其職權者，亦同。
中華民國刑法第210條
 (偽造變造私文書罪)
偽造、變造私文書，足以生損害於公眾或他人者，處五年以下有
期徒刑。
中華民國刑法第212條
 (偽造變造特種文書罪)
偽造、變造護照、旅券、免許證、特許證及關於品行、能力服務
或其他相類之證書、介紹書，足以生損害於公眾或他人者，處一
年以下有期徒刑、拘役或三百元以下罰金。
中華民國刑法第216條
 (行使偽造變造或登載不實之文書罪)
行使第條至第條之文書者，依偽造、變造文書或登載不實事項或
使登載不實事項之規定處斷。
中華民國刑法第340條
以犯第339 條之罪為常業者，處一年以上七年以下有期徒刑，得
併科五萬元以下罰金。


司法院資訊處製作；財團法人民間司法改革基金會備份。
